【裁判字號】    96,訴,3232
【裁判日期】    970527
【裁判案由】    不動產所有權移轉登記
【裁判全文】
臺灣臺北地方法院民事判決              96年度訴字第3232號
原      告  丙○○
            甲○○
訴訟代理人  羅子武律師
複代理人    黃建霖律師
被      告  丁○
被告兼法定代理人乙○○
訴訟代理人  許進德律師
            許峻鳴律師
            林妍汝律師
上列當事人間不動產所有權移轉登記事件，本院於民國九十七年
五月十三日言詞辯論終結，判決如下：
    主  文
原告之訴及假執行之聲請均駁回。
訴訟費用由原告負擔。
    事  實
甲、程序部分：
一、按訴狀送達後，原告不得將原訴變更或追加他訴，但請求之
    基礎事實同一者，不在此限，民事訴訟法第255條第1項第2
    款定有明文。原告於民訴起訴狀聲明被告應將「臺北市○○
    區○○街32號」不動產所有權移轉登記返還被告，因不甚完
    備，原告於民國96年10月26日變更及追加其聲明（見本院卷
    第119頁），其變更聲明為：被告各應將台北市○○區○○
    段三小段第496建號（即門牌號碼：臺北市○○區○○街32
    號，下稱系爭建物），所有權各二分之一移轉登記予原告；
    又系爭建物之登記所有權人原為訴外人周鼎，因周鼎於民國
    94年10月27日死亡，被告乙○○、丁○為訴外人周鼎之繼承
    人，故追加被告丁○為被告；原告先是主張基於信託關係請
    求返還，嗣變更基於借用之法律關係（見本院卷第50頁反面
    96年5月25日筆錄），復追加基於委任之法律關係，均合於
    前揭規定，應予准許。
乙、實體部分：
一、原告起訴主張：
  (一)被告乙○○、丁○各為原告之子周鼎（民國94年10月27日死
    亡）之配偶及子女，被告於周鼎死亡後所繼承之台北市○○
    街32號房地，乃原告出資於75年間購買，借名登記在周鼎名
    下。說明如下：
    1.原告丙○○為陸軍憲兵上校退役，每月有退休俸3萬餘元
      ，並自52年起以養雞為業，至62年後，每月營業收入超過
      新台幣（下同）500,000元；原告甲○○則至78年止，於
      嘉義市垂楊國小擔任教師，每月薪資約40,000元。原告於
      70年間，交付周鼎以甲○○為發票人，面額1,200,000元
      支票及300,000元現金，以周鼎名義購買台北市○○街20
      號7樓之不動產。嗣原告計劃至台北市置產定居，乃委請
      周鼎另尋找適合之房地。至74年底，周鼎向原告知已覓得
      台北市○○街32號房地（即系爭不動產），原告以價金約
      6,700,000元購買系爭不動產。惟周鼎私自將系爭不動產
      登記在自己名義下，原告發現上情後與之達成協議，即系
      爭不動產仍登記在周鼎名下，所有權狀則由原告保管，有
      關房屋之相關稅捐，仍由原告負擔。至79年間，原告甲○○因病開刀，乃向周鼎提及系爭不動產登記在周鼎名下，
      恐造其他子女有異見，故由周鼎提出兩份印鑑證明，以便
      將來原告隨時可終止雙方之借名登記契約，逕行為所有權
      移轉登記，並負扶養原告之責。
    2.依周鼎於70至75年間之資力，除非向銀行進行貸款或由親
      人資助，否則無法購買系爭不動產，而由周鼎在台北市銀
      行帳戶之交易明細可知，其開戶後至75年2月間，陸續有
      巨額資金匯入，其中於75年2月14日有金額3,000,000 元
      。再依訴外人在購買系爭不動產之前，於74年11月23 日
      ，向當時之台北市銀行（現已合併為台北富邦銀行）開立
      帳戶，並設定抵押向台北市銀行進行借款，然於購得系爭
      不動產後，並未以之向銀行設定抵押權，即可得知依訴外
      人周鼎當時之收入實無法自行支付如此大額之金額，可見
      實為借名登記。
  (二)系爭房地乃周鼎向原告借用，並非周鼎遺產，被告無權占用
    ，訴外人周鼎既於94年10月27日死亡，原告自得終止借貸契
    約請求被告返還。又原告與周鼎之間之借名登記契約，應類
    推適用民法第550條之規定，因周鼎死亡而消滅。被告為周
    鼎之繼承人，即負有將系爭建物及其坐落基地即台北市○○
    區○○段三小段127、127 -1地號返還於原告。
  (三)縱認為原告與周鼎間之借名登記契約，不因訴外人周鼎死亡
    而消滅，則被告為周鼎之繼承人，即繼受周鼎與原告之借名
    登記契約法律關係，故原告以準備書狀送達被告為終止借名
    登記契約之意思表示，於契約終止後，類推適用民法第541
    條第1項之規定，請求被告將系爭不動產移轉登記予原告。
    系爭房屋為單一基地獨棟建築物，與一般合式住宅不同，應
    無公寓大廈管理條例之適用，又原告基於訴訟費用之考量，
    本件只請求返還房屋等語。
  (四)原告提出台北市○○區○○段三小段785建號建築改良物登
    記簿、台北市○○區○○段三小段496建號建築改良物登記
    簿及異動索引、系爭房地74年房屋稅繳納通知書及77-78年
    地價稅繳款書、訴外人周鼎之印鑑證明、活期儲蓄存款存摺
    及勞工保險被保險人投保資料表各影本為證。
  (五)聲明：
  1.被告乙○○應將坐落臺北市○○區○○段三小段第496建號
    建物 (即門牌號碼：臺北市○○區○○街32號），二分之一
    所有權移轉登記予原告丙○○、甲○○。
  2.被告丁○應將坐落臺北市○○區○○段三小段第496建號建
    物(即門牌號碼：臺北市○○區○○街32號），二分之一所
    有權移轉登記予原告丙○○、甲○○。
  3.原告願供擔保請准為假執行宣告。
二、被告則以：
  (一)訴外人周鼎生前為系爭房地所有權登記名義人，其死亡後，
    被告為周鼎之法定繼承人，依法繼承系爭房及登記為所有權
    人。
  (二)原告主張其委託周鼎購買系爭房地並辦理所有權移轉登記等
    事項，惟原告於本案自始至終均未能提出相關委託字據資以
    證明，不合於民法第531條、166條之1以及758條規定，不足
    採信。且依所訴事實，原告於75年間即得行使移轉登記請求
    權，卻遲至96年1月23日始提起本件訴訟，其請求權已經罹
    於時效。
  (三)原告主張其曾以支票、轉帳或是交付現金等方式匯款給周鼎
    位於台北市銀行（現為台北富邦銀行之帳號）之帳戶，經調
    閱周鼎前開帳戶之內之票據，並無原告簽發之支票，而依該
    帳戶內資金往來的情況，亦未能證明原告有提供670萬現金
    給周鼎之事實。
  (四)周鼎之勞工保險投保資料不足為其無力購買系爭房地之依據
    ，因於66年間勞工保險以及相關檢查制度未臻健全，僱主將
    薪資以多報少以減低保費的情況為數不少，自不能以此作為
    論斷周鼎經濟狀況之依據。況且依照原告於96年1月23日民
    事起訴狀第2頁第五點之主張，訴外人周鼎係於75年間因「
    生意需資金周轉」才將系爭土地登記在自己名下，顯見當時
    周鼎除了勞保所申報之工作外，另有別的生意，益可徵不得
    以勞保申報之金額作為經濟情況之依據（惟被告否認原告所
    主張周鼎係為周轉而將系爭房地登記在自己名下之事實）。
    再查，周鼎之兄長周復為41年次，大周鼎2歲，兩人同樣畢
    業於成功大學機械系，畢業之後同樣於遠東機械公司任職，
    則周復於62年自成功大學畢業後至62年底出國前工作所得有
    20多萬元，依此推論，則周鼎自66年工作至75年間自應同樣
    具有資力得以購買系爭房地係無庸置疑。
  (五)原告所提周鼎之台北市信義區戶政事務所印鑑證明並非契約
    書，不能證明原告與周鼎之間存有借名或處理事務之合意，
    原告亦不可能單憑是項文書即得逕行終止雙方借名契約或執
    此逕為不動產移轉登記。
  (六)周鼎既於75年間即為系爭房地之所有權登記名義人，若原告
    果真於79年發現周鼎係擅自將原告所有之房屋登記在自己的
    名下，當時未即要求周鼎返還，卻與其成立借名登記契約，
    實與經驗法則及論理法則有違，可知原告所陳顯係空言並不
    足採。此外，系爭房地之房屋稅及地價稅等稅負亦由周鼎所
    繳納，此足徵周鼎確為系爭房地之所有人並無疑異。
  (七)原告雖稱周鼎於68年任外商公司業務員，月薪只有1萬多，
    並曾於74年向台北市銀行貸款新台幣100萬元，應無資力購
    買系爭房地。惟查，周鼎任外商公司業務員與其是否有資力
    購買系爭房地，並無絕對之關聯性。況且，周鼎於75年購買
    系爭房地之時，業已出社會近十年，自有資力可以購買系爭
    房地已如前所述。再者，貸款原因、目的及支付流向所在多
    有，原告執此推論系爭房地並非周鼎所有實屬率斷，況且，
    周鼎若於購屋之前，向銀行借貸款項以供購屋所用，此亦與
    常情相合，原告等人執此證明周鼎並無資力可供購買系爭房
    地並無所據。
  (八)原告稱被告乙○○是外人，於周鼎過世之時取走所有奠儀，
    並將家中及銀行保管箱之珠寶首飾等物品全數取走云云，均
    屬不實，因周鼎之喪葬費用共計34萬4693元，全數由被告乙○○所支付，所取走的奠儀亦不足支付所有的開銷，再被告
    自周鼎處所繼承的財產不多，此觀遺產稅核定通知書自明。
    至於原告所稱遭竊取之珠寶本屬被告乙○○所有，且被告係
    自銀行保管箱取走，顯見被告並無竊取之情事。被告已盡了
    所有應盡之義務，且從未意圖自原告等人之處取得任何之利
    益，原告等人卻對被告為種種不實之指控，甚而對被告提出
    侵占系爭房地以及遺棄等告訴，造成被告身心俱疲，實是無
    奈。況且，系爭房屋負有高達九百多萬的貸款，並已設定抵
    押權予債權銀行，若非被告乙○○每月設法繳交貸款，系爭
    房屋早被債權銀行拍賣，原告等人豈還能高枕居於其中，且
    被告自始均同意由原告等人居於系爭房屋之中，且從未提出
    任何要求原告等人搬離之主張，實已仁至義盡。
  (九)綜上，周鼎自75年間，基於買賣原因而取得系爭房地並登記
    為所有權人，系爭房地之房屋稅及地價稅等稅負亦由周鼎所
    繳納，此足徵周鼎確為系爭房地之所有人並無疑異。故而，
    周鼎具有系爭房地之所有權，被告二人基於法定繼承人地位
    取得系爭房地之所有權，具有法律上之權源，原告請求係屬
    無所據，應予駁回。聲明：原告之訴及假執行之聲明均駁回
    。
三、兩造不爭執事項：
 (一)依系爭建物之登記簿謄本記載，周鼎於75年1月9日登記為系
   爭建物之所有權人，被告乙○○為周鼎之配偶，丁○為周鼎
   之子，故周鼎於94年10月27日死亡後，被告基於法定繼承人
   地位，登記為所有權人，被告權利範圍各1/2。
 (二)系爭不動產現由原告使用中，系爭不動產之銀行貸款由被告
   乙○○清償中。
四、原告主張其與周鼎間就系爭建物有借名契約，周鼎死亡後，
    該借名契約消滅，另主張其與周鼎就系爭房地成立借貸契約
    ，周鼎死亡後借貸契約已經消滅，被告自應將系爭建物所有
    權移轉登記予原告；被告則予以否認，並以前詞置辯。是兩
    造爭執點在於原告與訴外人周鼎間是否就系爭房地成立借名
    契約或借貸契約？如果有借名或借貸契約，該契約已否消滅
    ？
  (一)按當事人約定，一方（借名者）經他方（出名者）同意，而
    就屬於一方之財產，以他方之名義，登記為所有權人或其他
    權利人，為借名契約。借名契約為無名契約，當事人基於特
    定目的，依私法自治原則而訂立借名契約，固無不可，惟主
    張有此事實者，應就借名契約確已成立之事實，負舉證責任
    ，若其先不能舉證，縱他方就其抗辯事實不能舉證，或其所
    舉證據尚有疵累，亦應駁回該一方之請求（最高法院17年上
    字第917號判例參照）。原告主張其委託周鼎購買系爭不動
    產，而周鼎私自將系爭房地登記於自己名義下，原告乃與周
    鼎訂立借名登記契約，維持由周鼎為系爭房地之登記名義人
    云云，無非以系爭房地之買賣價金由原告支付，系爭房地74
    年之房屋稅、77年至78 年之地價稅均由原告繳納，周鼎交
    付印鑑證明與原告，系爭房地之所有權狀由原告保管中為據
    。經查：
    1.原告就所主張系爭房地之買賣價金約670萬元，係由其開
      立支票或轉帳或交付現金予周鼎，並未能舉證，參以在75
      年1月至7月間，自周鼎帳戶提示之支票均非原告所簽發，
      有臺灣銀行嘉義分行97年3月26日函、合作金庫商業銀行
      南嘉義分行97年3月27日函附卷可稽（見本院卷第139 頁
      、189頁、190頁）；原告復未能證明其於何時地、如何交
      付現金或轉帳予周鼎，原告此部分主張，自難採信。
    2.原告又主張系爭不動產74年之房屋稅及77年、78年之地價
      稅均由原告繳納，業據被告否認，並提出系爭房地92年至
      94年之房屋稅及地價稅繳款書，證明系爭稅負係由訴外人
      周鼎所繳納，縱上開稅捐係原告繳納屬實，惟按為他人繳
      納稅款原因不一，自不能以原告曾經繳納數期稅捐，遽以
      認定成立借名契約。
    3.原告另提79年3月13日臺北市信義區戶政事務所核發之北
      市警戶印證字第04827號、第04828號周鼎之印鑑證明文書
      （見本院卷第22、23頁）欲證明借名契約存在。惟按印鑑
      證明乃戶政機關確認當事人之印鑑式樣，顯非契約；又其
      上「借用」二字印刷字樣，原告並未證明是周鼎所為，復
      無借用標的物等記載，是僅憑「借用」二字不足以認定原
      告與周鼎就系爭房地成立借名契約或借用契約。
    4.查周鼎死亡後，被告乙○○於95年2月21日將系爭房地所
      有權狀交付原告丙○○，其交付原因在於「公婆（指原告
      ）希望居住於該處所並要求保管房屋及土地權狀，方有安
      全感。因應公婆之要求，今日將該處之房屋及土地權狀交
      予公婆保管。」，有原告丙○○出具之收據一紙（見本院
      卷第25頁）在卷可憑，核與原告所稱伊自75年購買系爭房
      地後，與周鼎約定系爭房地所有權狀由其保管不符，自難
      憑原告保管系爭房地所有權狀，率予認定其與周鼎間有借
      名契約。
    5.再查，周鼎自75年1月9日即為系爭房地之所有權登記名義
      人，若原告確於79年發現周鼎係擅自將原告所有之房屋登
      記在自己的名下，當時未即要求周鼎返還，卻與其成立借
      名登記契約，實與經驗法則及論理法則有違。至於原告稱
      周鼎於68年任外商公司業務員，月薪只有1萬多，並曾於
      74年向台北市銀行貸款100萬元，應無資力購買系爭房地
      云云，惟周鼎任外商公司業務員與其是否有資力購買系爭
      房地，並無絕對之關聯性。
    6.綜上，原告與訴外人周鼎間就系爭房屋存有借名契約一節
      ，原告無法舉證以實其說，此項主張，洵屬無據。
  (二)原告另主張與周鼎就系爭房屋有借貸關係，借用人周鼎死亡
    且借貸目的使用完畢，被告應返還系爭建物云云，按稱使用
    借貸者，謂當事人一方以物交付他方，而約定他方於無償使
    用後返還其物之契約，民法第464條定有明文。惟本件原告
    所舉無法證明系爭房屋為其所有，係原告交付周鼎無償使用
    ，即未能證明與周鼎之間有借貸關係，其空言主張，難以採
    信。
五、綜上所述，原告未能證明就系爭房地與訴外人周鼎間存有借
    貸關係，其主張借貸關係消滅，請求被告移轉系爭房屋所有
    權予原告，即無理由；原告亦未能證明與周鼎之間有借名契
    約，則原告主張終止與周鼎間之借名契約，因系爭借名契約
    已經消滅，類推適用民法有關委任契約之規定，請求周鼎之
    繼承人即被告將系爭房地之所有權移轉登記，亦屬無據。從
    而，原告請求被告各應將系爭房屋二分之一所有權移轉登記
    予原告，為無理由，應予駁回。
六、假執行之宣告：原告陳明願供擔保，聲請宣告假執行，惟原
    告之訴既經駁回，其假執行聲請，失所附麗，併予駁回。
七、兩造其餘攻擊防禦方法與證據，經本院審酌後，認均與判決
    之論斷結果並無影響，爰不予一一論述，原告聲請訊問證人
    即其鄰居陳遠明，但原告未依民事訴訟法竹298條表明訊問
    事項，且原告聲請訊問證人目的在於證明交付金錢之事實，
    惟原告自身就交付方法、時地均無法明確陳述，何況證人鄰
    居，故無傳喚必要，均附此敘明。
八、結論：原告之訴為無理由，依民事訴訟法第78條、第85條第
    1項判決如主文。
中    華    民    國    97    年    5    月    27    日
                  民事第五庭    法  官  林妙黛
以上正本係照原本作成
如對本判決上訴，須於判決送達後20日內向本院提出上訴狀
中    華    民    國    97    年    5    月    27    日
                                書記官  陳怡君


司法院資訊處製作；財團法人民間司法改革基金會備份。
